臺灣高雄地方法院民事判決　九十年度訴字第三六四七號
　　原　　　告　乙○○
　　被　　　告　豐汽車股份有限公司
　　法定代理人　甲○○
右當事人間返還土地等事件，本院判決如左：
    主    文
被告應自坐落高雄縣燕巢鄉○○段二二六地號內如附圖虛線所示之代號田二二六－Ａ
○○一號、面積二一五五點九一平方公尺之土地遷出，並將上開土地返還原告暨全體
共有人。
被告應自九十年一月起至搬遷日止，按月給付原告新台幣壹仟肆佰參拾柒元。
原告其餘之訴駁回。
第一項返還土地之履行期間為陸月。
訴訟費用由被告負擔三分之二，餘由原告負擔。
    事    實
甲、原告方面：
一、聲明：
  (1)、求為判決命被告應自坐落高雄縣燕巢鄉○○段二二六地號土地遷出，將上開土
      地返還原告暨全體共有人。
  (2)、被告應給付原告新台幣（下同）六十六萬九千元及自九十一年一月起至搬遷日
      止，按月給付原告五萬五千七百五十元。
二、陳述：
（一）緣坐落高雄縣燕巢鄉○○段二二六地號（以下稱系爭土地）、地目田、面積一
      萬七千四百二十五點六二平方公尺土地，原為原告之父親陸進吉所有，陸進吉
　　　慟於民國八十八年六月十六日，上開土地由原告及三位兄弟（即陸榮一、陸榮
　　　成、陸榮祿）共同繼承，且因遺產稅尚未申報之故，迄今尚未辦妥繼承登記，
　　　此有遺產稅核定通知書影本可憑。
（二）被告於八十九年八月二十四日在明知陸榮祿僅是系爭土地共有人之一，且陸榮
      祿亦未取得全體共有人之同意，乃私下與陸榮祿訂定為期五年之租賃契約，陸
      榮祿在未取得全體共有人同意之情況，擅與被告訂立租約，將系爭土地其中之
      二千一百五十五點九一平方公尺（即如附圖高雄縣岡山地政事務所複丈成果圖
      所示田二二六－Ａ○○一部份）出租於被告做車廠使用，該租約自對其他共有
      人不生效力，被告於九十年一月一日起在無正當使用權利之情況下，即實際占
      用上開土地，原告自得請求被告遷讓，並將土地返還原告及全體共有人，被告
      自九十年一月起至九十年十二月底止，已無權占用系爭土地達一年之久，原告
      自得單獨向被告請求無權占用期間相當於租金利益之不當得利（二十二萬三千
      元除以四乘以十二等於六十六萬九千元），及自被告搬遷日止，按月五萬五千
      七百五十元（二十二萬三千元除以四等於五萬五千七百五十元）之不當得利。
（三）按「所有人對於無權占有或侵奪其所有物者，得請求返還之。對於妨害其所有
      權者，得請求除去。」、「各共有人對於第三人，得就共有物全部為本於所有
      權之請求。但回復共有物之請求，僅得為共有人全體之利益為之。」民法第七
      百六十七條前段、中段及第八百二十一條分別定有明文。茲查，被告並無合法
      權源占有前揭土地，原告等自得依上開規定請求被告將系爭土地返還原告暨全
      體共有人。
（四）對被告陳述之抗辯：依原告之父親陸進吉之公證遺囑觀之，系爭土地（安西段
　　　二二六地號）除六二一五八分之七三六四屬訴外人黃萬全所有（尚未辦理分割
　　　移轉登記）外，陸進吉於遺囑中指定於其中七六二二六分之四六一四六由訴外
　　　人陸榮祿取得，其中七六二二六分之八六四八則由原告取得，原告並無佔有或
　　　就系爭土地為任何使用收益行為，各共有人間並無分管協議。
三、證據：土地登記簿謄本、租賃契約書、遺產稅核定通知書各一份。
乙、被告方面：
一、聲明：(一)原告之訴駁回。(二)訴訟費用由原告負擔。
二、陳述：
（一）被告於八十九年九月四日向訴外人陸榮祿承租座落高雄縣燕巢鄉○○段二二六
      地號土地及其上基地即門牌號碼高雄縣燕巢鄉○○路一○三三之二號鐵筋房屋
      ，包括房屋及前後空地共約一千三百十三坪。在簽訂租賃契約當時，出租人曾
      提出系爭房屋係在八十二年五月七日由其父親陸進吉所贈與，系爭土地亦係在
      八十五年四月十二日由陸進吉以自書遺囑方式並經鈞院公證處認證指定分配於
      陸榮祿，嗣於八十八年六月十六日陸進吉亡故，該遺囑已發生效力。故系爭安
      西段二二六地號土地已是出租人陸榮祿因繼承而取得，被告應係合法承租並非
      無權佔有，原告主張返還土地及租金不當利益，顯無憑據。
（二）在簽訂租賃契約時，出租人陸榮祿曾提出系爭房屋面積五四○平方公尺係在八
      十二年五月七日由其父視陸進吉所贈與，出租人陸榮祿又在八十三年間經陸進
      吉之同意在原地增建鋼鐵造房屋面積一○二三點八平方公尺，此有高雄縣稅捐
      稽徵處岡山分處核定房屋現值單為憑，而系爭土地面積一七四二五點六二平方
      公尺，其中之七六二二六分之四六一四六，約一○五四九平方公尺，亦係在八
      十五年四月十二日由陸進吉以自書遺囑方式並經鈞院公證處認證指定分配於陸
      榮祿，已如前述，被告早在八十二年十二月三十日在陸進吉生前即與陸榮祿訂
      立租賃契約，承租系爭房地六一三坪，在陸進吉書立遺囑經認證後，又於八十
      五年八月二十八日與陸榮祿續訂租約，承租房地面積約一三一三坪，據陸榮祿
      告知系爭部份房地除部份得其父親贈與外，其他部份亦得其父親之同意使用，
      縱然陸進吉已經亡故，但陸榮祿使用系爭土地之權利應仍存在。
三、證據：提出高雄縣稅捐稽徵處岡山分處函一紙、租賃契約書三份、贈與契約書一
    紙、遺囑一份（均影本）為憑。
丙、本院依職權履勘現場並函請地政機關勘測後繪製複丈成果圖附卷。
    理    由
壹、程序部份：
(1)、按訴狀送達後，原告不得將原訴變更或追加他訴。但有擴張或減縮應受判決事項
    之聲明者，則不在此限；此為民事訴訟法第二百五十五條第一項第三款之明文規
    定。
(2)、經查，原告起訴其聲明第一項係請求「被告應自座落高雄縣燕巢鄉○○路一零三
    三之二地號房屋遷出，將土地返還原告及全體共有人」；惟原告已於九十一年四
    月八日當庭以書狀將訴之聲明第一項更正為：「被告應自座落高雄縣燕巢鄉○○
    段二二六地號土地遷出並將土地返還原告及全體共有人」，核屬擴張應受判決事
    項之聲明，自屬合法，先予說明。
貳、實體部份：
一、本件原告主張：坐落高雄縣燕巢鄉○○段二二六地號、地目田、面積一萬七千四
    百二十五點六二平方公尺、權利範圍七六二二六分之六二一五八土地，原為原告
    之父親陸進吉所有，陸進吉死亡後由原告及兄弟陸榮一、陸榮成、陸榮祿繼承之
    ，成為公同共有，尚未辦妥繼承登記，被告竟未經原告暨其他共有人同意，僅與
    陸榮祿一人簽立租賃契約而擅自占用如附圖虛線即田二二六－Ａ○○一部份、面
    積二一五五點九一平方公尺之土地作為車廠。被告既無合法權源而占有前揭系爭
    土地，原告等自得依民法第七百六十七條前段及第八百二十一條之規定請求被告
    將土地返還原告暨全體共有人及請求相當於租金之不當得利。
二、被告則以：被告於八十九年九月四日向訴外人陸榮祿承租座落高雄縣燕巢鄉○○
    段二二六地號土地及其上基地即門牌號碼高雄縣燕巢鄉○○路一○三三之二號鐵
    筋房屋，包括房屋及前後空地共約一千三百十三坪。在簽訂租賃契約當時，出租
    人曾提出系爭房屋係由其父親陸進吉所贈與，系爭土地亦由陸進吉以遺囑指定分
    配於陸榮祿，系爭安西段二二六地號土地已是出租人陸榮祿因繼承而取得，被告
    應係合法承租並非無權佔有，原告主張返還土地及租金不當利益，顯無憑據等語
    ，資為抗辯。
三、經查，原告主張坐落高雄縣燕巢鄉○○段二二六地號、地目田、面積一萬七千四
    百二十五點六二平方公尺土地，係原告及其他共有人所共有，被告占用該土地內
    如附圖虛線即田二二六－Ａ○○一部份、面積二一五五點九一平方公尺之土地，
    供作車廠使用之事實，業據其提出土地登記簿謄本、租賃契約書、遺產稅核定通
    知書等為證，被告對此等事實亦不爭執，復經本院到場履勘屬實，並由高雄縣岡
    山地政事務所勘測後繪製複丈成果圖在卷可稽，是原告上開部分之主張，自堪信
    為真實。則本件兩造所爭執而應予審究者，即為被告使用系爭土地有無合法正當
    之使用權源，而被告就系爭土地有無合法正當之使用權源，自應視其所抗辯謂其
    就系爭土地上有租賃權存在是否有理由？
四、按共有物，除契約另有訂定外，由共有人共同管理之，民事訴訟法第二百七十七
    條前段、民法第八百二十條第一項分別定有明文。又土地法第三十四條之一係就
    共有土地或建築物改良物之處分、變更及設定地上權、永佃權、地役權或典權所
    設之特別規定，共有土地之出租乃共有物之管理行為，與上述規定所指情形不同
    ，尚無該條規定之適用。共有土地之出租，既屬共有物管理行為，則應適用民法
    第八百二十條第一項之規定，除契約另有訂定外，由共有人全體共同為之。共有
    之土地，既未約定管理方法，部分共有人未經其餘共有人之同意，擅將該筆土地
    出租與他人，對其餘共有人應屬不生效力，則有最高法院七十九年度第二次民庭
    會議決議足資參照。茲查：當時與被告簽訂租賃契約之人為陸榮祿，並非全部之
    共有人，此有租賃契約書三份在卷足考，被告雖稱：出租人陸榮祿曾告知該地係
    陸榮祿因受其父親陸進吉之贈與而取得，故陸榮祿應有使用系爭土地之權利，被
    告與之簽立租賃契約，則非無權佔有等語，然陸榮祿僅係共有人其中之一，且縱
    陸進吉曾就其財產自書遺囑指定各繼承人應分配之權利範圍及成數，但陸進吉之
    生前指定分配並不能代替做為共有人間之分管協議。被告亦不否認系爭共有之土
    地於各共有人間並無任何共有物分管之約定，揆諸前揭規定與判例意旨，被告縱
    曾與當時之部分共有人陸榮祿簽訂租賃契約，仍因共有土地之出租，係屬共有物
    之管理行為，應由共有人全體共同為之，如僅由部分共有人出租與他人，對其餘
    共有人自不生效力。故而被告執此僅由部分共有人簽訂之租賃契約書辯稱其就系
    爭土地有租賃權之存在云云，自非可採。
五、再按，所有人對於無權占有或侵奪其所有物者，得請求返還之。對於妨害其所有
    權者，得請求除去之。有妨害其所有權之虞者，得請求防止之；又各共有人對於
    第三人，得就共有物之全部，為本於所有權之請求。但回復共有物之請求，僅得
    為共有人全體之利益為之，民法第七百六十七條、第八百二十一條分別定有明文
    。又所謂本於所有權之請求，係指民法第七百六十七條所規定之物權的請求權而
    言，故對於無權占有或侵奪共有物者，請求返還共有物之訴，得由共有人中之一
    人單獨起訴，惟應求為命被告向共有人全體返還共有物之判決，不得請求僅向自
    己返還，且倘共有人中之一人起訴時，在聲明中請求應將共有物返還於共有人全
    體，即係為共有人全體利益請求，無須表明全體共有人之姓名，亦經最高法院著
    有二十八年上字第二三六一號、八十四年台上字第三三九號判例足資參照。原告
    既係系爭土地之共有人，為被告所不爭執，自得本於所有權之請求，對於無權占
    有之被告，請求返還共有物於共有人全體，而被告所辯渠就系爭土地有租賃關係
    存在，非無權占有云云，並不足採。從而，原告依民法第七百六十七條前段所有
    物返還請求權之規定及第八百二十一條之規定請求被告將如附圖所示田二二六＿
    Ａ○○一部分土地返還於共有人全體，於法即屬有據，自應准許。
六、無法律上原因而受利益，致他人受損害者，應返還其利益，民法第一百七十九條
    前段亦有明定，是本件原告所得請求之範圍，應以被告所受之利益為限度。又按
    ，土地遭他人無權占有者，受有相當於租金之損害；而無權占有人，則可獲得相
    當於租金之不當得利，此為社會之通常觀念；而租用基地建築房屋，其基地租金
    之數額，依土地法第一百零五條準用同法第九十七條規定，應以基地申報地價為
    基準。所謂土地總價額，依土地法施行法第二十五條之規定，係以法定地價為準
    ，而法定地價，依土地法第一百四十八條，係土地所有人依該法規定所申報之地
    價；此項計收租金之規定，於損害賠償事件雖非當然一體適用，然未嘗不可據為
    計算賠償之標準。又所謂年息百分之十為限，乃指基地租金之最高限額而言，並
    非必須照申報價額年息百分之十計算之，尚須斟酌基地之位置，工商繁榮程度、
    使用人利用基地之經濟價值、所受利益、彼等關係及社會感情、並與鄰地租金相
    比較，在申報總地價年息百分之十內為決定等情事，以為決定。（最高法院四十
    六年度台上字第八五五號、六十八年度台上字第三○七一號判例參照）。
七、又各共有人對於第三人，得就共有物之全部為本於所有權之請求，民法第八百二
    十一條固有明文，然所謂「本於所有權之請求」乃指民法第七百六十七條所規定
    之物權請求權而言，最高法院二十八年上字第二三六一號判例可資參照，是共有
    物所生對於第三人之不當得利返還、損害賠償請求權等債權請求權，各共有人僅
    得按其應有部分請求之。本件原告就系爭被佔用之土地之法定應有部份為四分之
    一，原告自得依其土地應有部分比例及被告占用土地面積、日數計算相當於租金
    之不當得利。查被告所無權占用系爭土地之面積為二一五五點九一平方公尺，該
    土地於八十九年七月之申報地價為每平方公尺三百二十元，有土地登記謄本在卷
    足憑，是被占用部分之總價即為六十八萬九千八百九十一元（二一五五點九一乘
    以三二○等於六八九八九一元）（小數點以下四捨五入）。本院審酌系爭土地位
    於高雄縣燕巢鄉○○路大路旁，交通發達，且依本院至現場勘驗結果，可知系爭
    土地附近道路交錯，位處要衝，易收聚合經濟之便等情，並審酌申報地價較諸一
    般土地市場價值低出甚多等情，認其租金以土地申報總價年息百分之十即六萬八
    千九百八十九元（六八九八九一乘以○點一等於六八九八九）為適當，則原告每
    月可請求相當於租金之損害金或不當得利為一千四百三十七元（計算式如附表）
    。從而，原告依民法第七百五十七條、第一百七十九條、第一百八十一條之規定
    ，請求被告自九十年一月起至搬遷交還土地之日止，按月給付原告一千四百三十
    七元，為有理由，應予准許，逾此部分之請求，則無理由，應予駁回。
七、本院斟酌本判決所命被告遷出交還土地，顯非立時可就，且被告經營賣車廠，廠
    房設備等屬大型不易搬離之設置等狀況，認另覓處所搬遷不易，爰酌如主文所示
    之履行期間。
八、本件事證已臻明確，兩造其餘攻擊防禦方法及所提證據，於本判決結果不生影響
    ，爰不一一論述，併此敘明。
九、據上論結，本件原告之訴一部有理由、一部無理由，依民事訴訟法第七十九條但
    書、第三百九十六條，判決如主文。
中　　華　　民　　國　　九十一　　年　　　六　　　月　　　二十四　　　　日
　　　　　　　　　　　　　　　　　臺灣高雄地方法院民事第一庭
　　　　　　　　　　　　　　　　　　　法　官　簡　志　瑩
右為正本係照原本作成。
如不服本判決，應於送達後廿日內，向本院提出上訴狀並表明上訴理由，如於本判決
宣示後送達前提起上訴者，應於判決送達後十日內補提上訴理由書（須附繕本）。
中　　華　　民　　國　　九十一　　年　　　六　　　月　　　二十四　　　　日
　　　　　　　　　　　　　　　　　　　書記官　李　梅　芬
~F0
┌────────────────────────────────────┐
│（占用面積）×（申報地價）×最高10%×（應有部分）÷12　　　　　　　　　 │
│2155.91㎡×320×10%×0.25÷12＝（九十年一月一日起至搬遷日止每月相當於租 │
│金之不當得利）＝1437.27≒1437                                           │
└────────────────────────────────────┘
